ACORDAO-COMPLETO-2387127

ACÓRDÃO 7141/2020 ATA 22/2020 - SEGUNDA CÂMARA

VISTOS, relatados e discutidos estes autos de Recurso de Reconsideração em Tomada de Contas Especial interposto por André Luiz Ceciliano, na condição de ex-prefeito municipal de Paracambi/RJ (gestão 2001-2008) , contra o Acórdão 942/2019-TCU-Segunda Câmara, 
ACORDAM os Ministros do Tribunal de Contas da União, reunidos em Sessão da Segunda Câmara, diante das razões expostas pelo Relator, em:
9.1. conhecer o recurso interposto, com fundamento nos arts. 32, inciso I; e 33, da Lei 8.443/1992, para, no mérito, negar-lhe provimento;
9.2. dar ciência deste acórdão ao recorrente e à Procuradoria da República no Estado do Rio de Janeiro.

Recurso de reconsideração contra decisão que julgou as contas do recorrente irregulares, condenou-o em débito e aplicou-lhe multa em razão do não alcance dos objetivos pactuados no convênio, cujo objeto foi a execução de sistema de esgotamento sanitário.

Segunda Câmara

Fundação Nacional da Saúde (Funasa)/Ministério da Saúde (MS)

3. Recorrente: André Luiz Ceciliano (CPF: XXX.396.397-XX), ex-prefeito municipal de Paracambi/RJ (gestão 2001-2008)

13.1. Ministros presentes: Ana Arraes (Presidente), Augusto Nardes, Aroldo Cedraz e Raimundo Carreiro (Relator).
13.2. Ministros-Substitutos presentes: Marcos Bemquerer Costa e André Luís de Carvalho.

ACORDAO-COMPLETO-2437780

Acórdão 12957/2020 - Segunda Câmara

André Luiz Ceciliano

RAIMUNDO CARREIRO

Ministro Aroldo Cedraz

Adoto como Relatório, nos termos do art. 1º, § 3º, inciso I, da Lei 8.443/92, a instrução, de peça eletrônica 71,  lavrada no âmbito da Secretaria de Recursos (Serur) , endossada pelo Diretor da Subunidade e pelo Titular da Unidade Técnica (peças 72 e 73) :
INTRODUÇÃO
1.	Trata-se de recurso de reconsideração (peça 59) interposto por André Luiz Ceciliano, na condição de ex-prefeito municipal de Paracambi/RJ (gestão 2001-2008) , contra o Acórdão 942/2019-TCU-Segunda Câmara, da relatoria da Ministro Aroldo Cedraz. A deliberação recorrida apresenta o seguinte teor, destacando-se os itens impugnados (peça 47) :
ACORDAM os Ministros do Tribunal de Contas da União, reunidos em Sessão da Segunda Câmara, diante das razões expostas pelo Relator, com fundamento nos arts. 1º, inciso I; 16, incisos I e III, alínea "c"; 17; 19; 23, incisos I e III; 28, inciso II, e 57 da Lei 8.443/1992, c/c os arts. 1º, inciso I; 207; 209, inciso III; 210; 214, incisos I e III, e 267 do Regimento Interno do Tribunal, em:
9.1. declarar, de ofício, a nulidade do Acórdão 12125/2018-TCU-Segunda Câmara, em face de erro na publicação da pauta de julgamento do processo relativa à sessão de 4/12/2018;
9.2 julgar regulares as contas do Município de Paracambi/RJ e de Tarciso Gonçalves Pessoa, dando-lhes quitação plena;
9.3. julgar irregulares as contas de André Luiz Ceciliano, e condená-lo ao pagamento das quantias a seguir especificadas, com a fixação do prazo de 15 (quinze) dias, a contar da notificação, para comprovar, perante o Tribunal (art. 214, inciso III, alínea "a", do Regimento Interno) , o recolhimento da dívida aos cofres da Fundação Nacional de Saúde (Funasa) , atualizada monetariamente e acrescida dos juros de mora, calculados a partir das datas discriminadas, até a data do recolhimento, abatendo-se na oportunidade a quantia eventualmente ressarcida, na forma prevista na legislação em vigor:
	VALOR ORIGINAL (R$) 
	DATA DA OCORRÊNCIA
	Débito (D) / Crédito (C) 

	254.296,26
	17/2/2005
	D

	84.765,42
	11/4/2005
	D

	84.765,42
	2/2/2006
	D

	34.377,67
	15/2/2007
	C

9.4. aplicar a André Luiz Ceciliano a multa prevista no art. 57 da Lei 8.443/1992, no valor de R$ 75.000,00 (setenta e cinco mil reais) , fixando-lhe o prazo de 15 (quinze) dias, a contar da notificação, para comprovar, perante o Tribunal (art. 214, inciso III, alínea "a", do Regimento Interno) , o recolhimento da dívida aos cofres do Tesouro Nacional, atualizada monetariamente desde a data deste acórdão até a do efetivo recolhimento, se for paga após o vencimento, na forma prevista na legislação em vigor;
9.5. autorizar, desde logo, nos termos dos arts. 26 e 28, inciso II, da Lei 8.443/1992:
9.5.1. o pagamento das dívidas em até 36 (trinta e seis) parcelas mensais e consecutivas, se solicitado pelo responsável e se o processo não tiver sido remetido para cobrança judicial, fixando-se o vencimento da primeira em 15 (quinze) dias, a contar do recebimento da notificação, e o das demais a cada 30 (trinta) dias, devendo incidir sobre cada uma delas os encargos legais devidos, na forma prevista na legislação em vigor, sem prejuízo ao vencimento antecipado do saldo devedor em caso de não comprovação do recolhimento de qualquer parcela, conforme prevê o art. 217, § 2º, do Regimento Interno deste Tribunal;
9.5.2. a cobrança judicial da dívida caso não atendida a notificação;
9.6. encaminhar cópia deste acórdão ao Procurador-Chefe da Procuradoria da República no Rio de Janeiro, em observância ao art. 16, § 3º, da Lei 8.443/1992, c/c o art. 209, § 7º, do Regimento Interno do TCU, para adoção das medidas que entender cabíveis. 
HISTÓRICO
2.	Cuidam os autos de Tomada de Contas Especial (TCE) instaurada pela Fundação Nacional de Saúde (Funasa) , em desfavor dos ex-prefeitos de Paracambi/RJ, André Luiz Ceciliano (Gestão 2001-2008) e Tarciso Gonçalves Pessoa (gestão 2009-2016) , em razão do não alcance dos objetivos pactuados no Convênio 1930/2004, celebrado entre aquela fundação e o referido município, cujo objeto foi a execução de sistema de esgotamento sanitário, conforme Plano de Trabalho (peça 1, p. 17-58) .
2.1.	Para executar o objeto do ajuste, foi previsto o total de R$ 470.919,00, com R$ 423.827,10 da parte da Funasa e o restante integralizado como contrapartida municipal (peça 1, p.31) . Os recursos federais foram repassados em três parcelas, sendo a primeira de R$ 254.296,26 e as duas seguintes iguais de R$ 84.765,42, creditadas em conta específica nas datas de 17/2/2005, 11/4/2005 e 2/2/2007 (peça 1, 392-398) . 
2.2	A vigência do referido convênio foi estipulada para o período de 24/12/2004 a 2/2/2007, conforme cláusula 3ª do instrumento de convênio (peça 1, p. 45, 59 e p. 376 e 386) , e o então prefeito André Luiz Ceciliano apresentou a prestação de contas assinada no dia 10/1/2007 (peça 1, p. 109-115) .
2.3	Após análise da documentação, a Funasa concluiu pela necessidade de devolução do montante de R$ 34.377,67, providência adotada pelo responsável em 15/2/2007, conforme GRU na peça 1, p. 143.
2.4.	No que se refere à execução física, as informações constantes dos autos indicam que alcançou cerca de 90%, restando pendente a conclusão de pequenos serviços e a ligação elétrica das elevatórias (peça 1, p. 169) . 
2.5.	Da parte da convenente, o fiscal da obra assinou, em 22/12/2006, o termo de aceitação provisória, assumindo a responsabilidade técnica pelo pleno funcionamento das atividades relacionadas com o sistema de esgotamento sanitário, garantidas as especificações ou exigências de qualidade requeridas (peça 1, p. 147) . 
2.6.	Após notificar o prefeito signatário da avença e o seu sucessor, Tarciso Gonçalves Pessoa, a Funasa concluiu pela existência de débito no valor total transferido à Prefeitura Municipal de Paracambi/RJ, tendo em vista a imprestabilidade da obra para a comunidade (peça 1, p. 362- 368) .  
2.7.	Inicialmente, a Secex/RJ procedeu à citação de André Luiz Ceciliano e Tarciso Gonçalves Pessoa (peça 3) . Em seguida, concluiu pela necessidade de notificar também o Município de Paracambi/RJ, em face da possibilidade de a conclusão da obra vir a beneficiar o ente federado (peça 14) . Embora regularmente citado por duas vezes, o ex-prefeito André Luiz Ceciliano permaneceu silente. Examinadas as defesas de idêntico teor apresentadas por Tarciso Gonçalves Pessoa e pela Prefeitura Municipal, a unidade técnica propôs, em pareceres uniformes, julgar regulares as contas do Município e irregulares as dos gestores públicos, condenando-os ao ressarcimento do dano e aplicando-lhes multa (peça 26) .
2.8.	O MP/TCU, em seu parecer, discordou da unidade técnica, no que se refere à responsabilização do prefeito sucessor, tendo em vista que toda a gestão do convênio, compreendendo celebração, execução e prestação de contas se deu ainda durante o período em que André Luiz Ceciliano ocupou o cargo de prefeito, sendo que, entre o término da vigência e a saída deste gestor do cargo, transcorreram ainda cerca de 15 meses, prazo mais que suficiente para resolução das pendências que impediam o funcionamento da obra  (peça 28) . 
2.9.	Estando o processo no gabinete do relator, o ex-prefeito André Luiz Ceciliano apresentou defesa, motivo pelo qual o processo foi devolvido à unidade técnica para reinstrução, mediante despacho do relator (peça 30) .
2.10.	Após a análise dos novos elementos juntados aos autos, a unidade técnica afastou a revelia do responsável André Luiz Ceciliano e manteve seu posicionamento anterior, propondo o julgamento das contas dos dois gestores irregulares com aplicação de débito e multa (peça 31) .  
2.11.	Em novel manifestação, o MP/TCU ratificou seu posicionamento anterior quanto ao entendimento de que o prefeito sucessor não deveria responder solidariamente quanto ao débito decorrente da imprestabilidade da obra (peça 33) , no que foi acompanhado pelo relator, resultando no Acórdão 12125/2018-TCU-Segunda Câmara, relatado pelo ministro Aroldo Cedraz (peça 40) .  
2.12.	Em razão de vício de publicação verificado pela unidade técnica, após manifestação do MP/TCU (peça 46) , o Acórdão 12125/2018-TCU-Segunda Câmara foi declarado nulo, sendo proferido novo julgamento por meio do Acórdão 942/2019-TCU-Segunda Câmara, Rel. Aroldo Cedraz, com a retificação do vício identificado (peça 47) .
2.13.	Inconformado, o ex-prefeito André Luiz Ceciliano entrou com recurso de reconsideração solicitando a reforma do Acórdão 942/2019-TCU-Segunda Câmara para julgar regulares as suas contas ou, alternativamente, a exclusão do débito e da multa, ou ainda, a redução da multa (peça 59) . 
ADMISSIBILIDADE
3.	Reitera-se o exame preliminar de admissibilidade (peça 60) , ratificado pelo Ministro relator, Raimundo Carreiro, que concluiu pelo conhecimento do recurso (peça 63) , suspendendo-se os efeitos dos itens 9.3, 9.4, 9.5 e 9.5.2 do Acórdão 942/2019-TCU-Segunda Câmara, em relação ao recorrente, eis que preenchidos os requisitos aplicáveis à espécie. 
3.1.	Embora o recorrente tenha recorrido também em relação ao item 9.1 do Acórdão 942/2019-TCU-Segunda Câmara, a Serur concluiu não haver interesse recursal em relação a esse item, visto que a decisão recorrida não gera sucumbência neste caso, posicionamento que foi acatado pelo relator.
MÉRITO
4.	Delimitação
4.1.	Constitui objeto do presente recurso as seguintes questões:
a) se houve prescrição da pena de multa (peça 59, p. 3-5) ;
b) se a responsabilidade é exclusiva do prefeito sucessor (peça 59, p. 5-7) ;
c) se cabe a responsabilização do ex-prefeito, ora recorrente (peça 59, p. 8) ;
d) se cabe a redução da multa (peça 59, p. 9) . 
5.	Se houve prescrição da pena de multa (peça 59, p. 3-5) .  
5.1	O recorrente defende que houve prescrição da multa, com base nos seguintes argumentos:
a) a citação do recorrente ocorreu em 20/12/2014 (peça 9) , portanto mais de 5 anos após a data do término da vigência do convênio em análise (2/2/2007) , ou mesmo do prazo para apresentação da prestação de contas (3/4/2007) , ou ainda do mandato do recorrente (3/4/2008) ; 
b) o Poder Judiciário, conforme trecho de julgados transcritos à peça 59, p. 4, vem reconhecendo a prescrição quinquenal da multa com base nos arts. 57 e 58, da Lei 8.443/1992, o que é reforçado pelo trecho do voto condutor também transcrito à peça 59, p. 4;
c) assim, deve ser reconhecido o transcurso do prazo prescricional de cinco anos na aplicação da multa ao ora recorrente. 
Análise
5.2.	Não assiste razão ao recorrente, considerando que a prescritibilidade da pretensão punitiva no âmbito do TCU ocorre em 10 anos. Sobre essa questão, fixaram-se os seguintes entendimentos que permanecem orientando os julgados desta Corte de Contas (enunciados da Diretoria de Jurisprudência/TCU extraídos do Acórdão 1441/2016-TCU-Plenário, Rel. Ministro Benjamin Zymler) :
	a) a pretensão punitiva do TCU subordina-se ao prazo geral de prescrição indicado no art. 205 da Lei 10.406/2002 (Código Civil) , dez anos;
	b) a prescrição da pretensão punitiva do TCU é contada a partir da data de ocorrência da irregularidade sancionada, nos termos do art. 189 da Lei 10.406/2002 (Código Civil) ;
	c)  o ato que ordenar a citação, a audiência ou oitiva da parte interrompe a prescrição da pretensão punitiva do TCU, nos termos do art. 202, inciso I, da Lei 10.406/2002 (Código Civil) . A prescrição recomeça a contar da data do ato que motivou a interrupção, nos termos do art. 202, parágrafo único, parte inicial, do Código Civil;
	d) a prescrição da pretensão punitiva do TCU será suspensa toda vez que a parte apresentar elementos adicionais de defesa ou quando forem necessárias diligências em razão de algum fato novo trazido pela parte, não suficientemente documentado nas manifestações processuais. A paralisação da contagem do prazo prescricional ocorrerá no período compreendido entre a juntada dos elementos adicionais de defesa ou da peça contendo o fato novo e a análise dos referidos elementos ou da resposta à diligência, nos termos do art. 160, § 2º, do Regimento Interno do TCU.
5.3.	Tendo em vista que tais diretrizes continuam guiando as decisões do TCU, a matéria atinente à prescrição da pretensão punitiva por parte do TCU encontra-se assim assentada neste âmbito administrativo (RI/TCU, art. 91) , a par da divergente inclinação delineada nos precedentes citados pelo recorrente (Acórdão 10364/2017-TCU-Segunda Câmara, da relatoria do Ministro Marcos Bemquerer, 1441/2016-Plenário, da relatoria do Ministro Walton Alencar e 4790/2016-1ª Câmara, da relatoria do Ministro Bruno Dantas) . 
5.4.	No presente caso concreto, conforme os parâmetros do referido Acórdão 1441/2016-TCU-Plenário, a prescrição da pretensão punitiva não se consumou, como será demonstrado.
5.5.	O prazo para apresentação da prestação de contas era 2/4/2007, embora o ora recorrente tenha realizado a entrega em 10/1/2007. Entretanto, houve mora na conclusão pela irregularidade por parte da concedente, conforme se observa do trecho da instrução da unidade técnica à peça 26, p. 2-3, transcrito a seguir: 
18. Mais de seis meses depois, em 9/6/2011, a Diesp voltou a afirmar que a obra de implantação do sistema de esgotamento sanitário prevista no convênio 1930/2004 encontrava-se paralisada desde fevereiro de 2007. Além disso, ressaltou que o prazo de vigência do convênio havia expirado e que até então o município não regularizara as pendências solicitadas pela Diesp, de modo que o objetivo do convênio não havia sido atingido (peça 1, p. 177) . 
19. Quase dois anos depois, em 26/3/2013, o chefe do Setor de Convênios volta a perguntar à Diesp "se houve alguma evolução na execução, bem como, em caso negativo, quais as providências a serem adotadas em face da morosidade aparente na adoção de medidas por parte da convenente" (peça 1, p. 187) . 
20. A Diesp sugere, então, "a instauração de TCE ou a devolução dos recursos" (peça 1, p. 189) .
5.6.	O despacho do Chefe da Divisão de Engenharia e Saúde Pública (Diesp) , de 26/3/2013, constante à peça 1, p. 189, conclui que o objeto do Convênio 1930/2004 não foi cumprido, sendo o recorrente comunicado da TCE em 20/3/2014 (peça 1, p. 201) .
5.7.	Conforme orientação do voto condutor do Acórdão 2278/2019-TCU-Primeira Câmara, da relatoria do Ministro Augusto Shermann, transcrita a seguir, pode se tomar como termo inicial para cômputo a data limite para apresentação das contas, que foi 4/4/2007, considerando a informação de que, desde o término da vigência do convênio, as obras já se encontrava paralisadas. 
O Parquet especial, muito embora tenha anuído, na essência, com a análise instrutória, entendeu que seria possível a aplicação da multa do art. 57 da Lei Orgânica, tomando por base, como termo a quo para o cômputo do prazo prescricional, a data limite para apresentação das contas ou a da efetiva entrega.
Endosso a proposta alvitrada pelo Parquet especial (peça 51) e, à exceção dos aspectos ressalvados pelo MP/TCU, acolho a análise instrutória (peça 48) , incorporando-a às minhas razões de decidir.
5.8.	Tendo em vista que o prazo prescricional se interrompe com o ato que ordena a citação do responsável, esta, no caso, ocorreu antes do alegado pelo recorrente, em 8/12/2014, conforme despacho à peça 4. A apenação com a multa se deu no dia 19/2/2019, data da prolação do acórdão recorrido. 
5.9.	Assim, segundo os critérios do referido Acórdão 1441/2016-TCU-Plenário, não se passaram dez anos de lapso temporal contados tanto da ocorrência dos fatos até a citação, como da citação até o julgamento. Não há que se falar, portanto, em prescrição da pretensão punitiva.
6.	Se a responsabilidade é exclusiva dos prefeitos sucessores (peça 59, p. 5-7) .
6.1.	O recorrente defende que restou caracteriza a responsabilidade exclusiva dos prefeitos sucessores, com base nos seguintes argumentos:
	a) de acordo com a informação da Diesp de 29/6/2009, a "obra estava fisicamente concluída desde fevereiro de 2007, faltando a ligação elétrica das elevatórias e apresentação de As Built, e o convênio se encontrava "com um percentual de execução de 97%" (peça 1, p. 165) , sendo que o recorrente não era prefeito municipal de Paracambi (RJ) no exercício de 2009, mas tão somente  no período de 1/1/2001 a 31/12/2004 e de 31/5/2005 a 3/4/2008;
	b) após a saída do recorrente da prefeitura, outros dois gestores ocuparam a prefeitura - Jairo dos Santos e Tarciso Gonçalves Pessoa, cabendo a eles a continuidade dos trabalhos de execução e prestação de contas do Convênio 1930/2004;
	c) a responsabilidade do prefeito sucesso Tarciso Gonçalves Pessoa não deve ser excluída, conforme trecho da instrução da unidade técnica à peça 26, transcrito à peça 59, p. 5,  considerando sua responsabilidade de concluir as pendências da obra;
	d)  os prefeitos sucessores receberam o objeto do convênio restando apenas 3% de sua conclusão.
Análise
6.2.	Os argumentos do recorrente não merecem acolhida, considerando que o compromisso assumido pelo ex-prefeito com a assinatura do Convênio 1930/2004 era o atendimento do seu objeto até 2/2/2007, portanto em sua gestão, o que não ocorreu. 
6.3.	Além disso, embora o seu mandato tenha se encerrado em 3/4/2008, a assinatura do termo de convênio (peça 1, p. 39-57) , a liberação das duas últimas parcelas dos recursos (peça 1, p. 392-398, a execução das obras (peça 1, p. 169) e as irregularidades relacionadas ocorreram inteiramente em sua gestão (peça 1. p. 177) , tendo transcorrido ainda cerca de 15 meses entre o término da vigência da avença e a saída deste gestor do cargo. Dessa forma, não há que se falar em responsabilização do prefeito sucessor.
6.4.	Ainda, as visitas técnicas por parte da Funasa também foram realizadas ainda no período em que o ora recorrente era prefeito, conforme registrado no relatório de auditoria na peça 22, p. 26-27.
6.5.	O voto condutor do acórdão recorrido enfatizou essa questão, a despeito do parecer da unidade técnica (peça 48) :
11. Em sentido diverso, o representante do Ministério Público, em parecer à peça 27, pugnou pela impossibilidade de responsabilização dos gestores que sucederam André Luiz Ceciliano, pois toda a gestão do convênio se deu no período em que esse ocupou o cargo de prefeito, devendo ser o único a responder pelo débito. Em linha com a unidade instrutiva, também afastou a responsabilidade do município, pela ausência de benefícios auferidos.
 (...) 
14. Nova manifestação do Parquet especializado à peça 33 sustentou uma vez mais discordância quanto à responsabilização de Tarciso Gonçalves Pessoa, pois não subsistiria dúvida quanto a materialização do dano na gestão de André Luiz Ceciliano, sendo incabível estender indefinidamente pelas gestões posteriores a responsabilidade pela entrada do sistema de abastecimento de água em funcionamento.
15. Com as devidas vênias à Unidade Técnica, entendo mais apropriado seguir o que restou sugerido pelo Ministério Público que atua junto a esta Corte, cujo parecer incorporo às minhas razões de decidir
6.6.	Isso porque o exame levado a efeito pela área técnica não vincula o relator do processo, que pode ou não adotar as análises técnicas como razões de decidir (Acórdão 2198/2019-TCU-Plenário, Rel. Ana Arraes, 678/2017-Plenário, Rel. Bruno Dantas, 6294/2018-2ª Câmara, Rel. Vital do Rêgo) .
6.7.	O fato de obra estar praticamente concluída quando de sua saída do mandato, não é suficiente para o cumprimento do objeto, devendo o então prefeito comprovar a boa e regular aplicação dos recursos públicos que lhe foram confiados, nos termos do que dispõe as disposições dos arts. 70, parágrafo único, da Constituição Federal/1988, 93 do Decreto-lei 200/1967 e 66 do Decreto 93.872/1986. 
6.8.	Dessa forma, constatada a execução parcial do objeto do convênio, sem alcance dos objetivos, como é o caso em questão, o gestor convenente responde pelo total dos recursos repassados (Acórdão 8397/2019-TCU-Primeira Câmara, Rel. Vital do Rêgo, 5.305/2019-2ª Câmara. Rel. Marcos Bemquerer, 993/2018-1ª Câmara, Rel. Bruno Dantas) .
6.9.	Assim, considerando que a transferência e a aplicação dos recursos ocorreram integralmente na gestão do recorrente André Luiz Ceciliano, tendo sido ele também o responsável pelo envio da prestação de contas e pela devolução do valor objeto de questionamento pela Funasa, não há como transferir a responsabilidade pelo débito decorrente do não atingimento dos objetivos desse convênio aos seus sucessores.
7.	Se cabe a responsabilização do ex-prefeito, ora recorrente (peça 59, p. 8) .  
7.1	O recorrente defende que não deve ser responsabilizado pelas irregularidades apontadas em relação ao Convênio 1930/2004, com base nos seguintes argumentos: 
	a) deve ser valorada a avaliação feita pelo relator, com relação à inexistência de dolo ou culpa do recorrente;
b) o recorrente não concorreu com dolo ou culpa para a produção de qualquer dano, considerando que deixou o cargo em 3/4/2008, mais de um ano antes do término da vigência do convênio, devendo ser excluída qualquer condenação em multa;
c) diante do requerimento de nova prorrogação do Convênio 1930/2004 realizado pelo prefeito sucessor, por meio do Ofício GAB/310/2009, de 26/5/2009, a responsabilidade pela execução e prestação de contas do referido convênio recai exclusivamente sobre os gestores sucessores.
Análise
7.2.	Os argumentos do recorrente não merecem prosperar, considerando a existência de débito de sua responsabilidade, decorrente da inservilidade do objeto do Convenio 1930/2004, como será demonstrado.  
7.3.	O gestor que subscreve o convênio contrai responsabilidade pessoal pela observância de suas disposições, incluindo o ônus de comprovar a boa e correta aplicação dos recursos públicos recebidos, quando são aplicados integralmente em sua gestão, como no caso sob comento. Dessa forma, é de responsabilidade personalíssima do recorrente, e não de outrem, a restituição de valores recebidos mediante convênio, quando o objetivo não é atingido (Acórdãos 5742/2016 e 3101/2016, ambos da 1ª Câmara e da relatoria do Ministro Bruno Dantas, 6235/2012-2ª Câmara, da relatoria do Ministro André de Carvalho, 1418/2009-Plenário, da relatoria do Ministro Raimundo Carreiro) .
7.4.	Além disso, no âmbito dos processos do TCU, a responsabilidade dos administradores de recursos públicos, com base no art. 70, parágrafo único da CF/1988, é de natureza subjetiva, seguindo a regra geral da responsabilidade civil. Dessa forma, são exigidos simultaneamente, três pressupostos para a responsabilização do gestor: i) ato ilícito na gestão dos recursos públicos; ii) conduta culposa (strictu sensu) ; iii) nexo de causalidade entre o dano e o comportamento do agente. Deve ser verificada, ainda a ocorrência de eventual excludente de culpabilidade, tal como inexigibilidade de conduta diversa ou ausência de potencial conhecimento da ilicitude (Acórdão 635/2017-TCU-Plenário, da relatoria do Ministro Aroldo Cedraz, 2781/2016-Plenário e 2.420/2015-TCU-Plenário, ambos da relatoria do Min. Benjamin Zymler) . 
7.5.	No caso concreto, o ato ilícito consistiu na não consecução dos objetivos pactuados no Convênio 1930/2004, cujos recursos foram integralmente aplicados em sua gestão, impossibilitando o alcance social pretendido, o que caracteriza sua conduta culposa, uma vez que lhe era possível ter consciência da ilicitude, pois já havia sido emitida recomendação quanto ao problema pela Funasa. No caso, inclusive, inexiste excludente de culpabilidade.
7.6.	Com referência ao mencionado requerimento de nova prorrogação do Convênio 1930/2004, que teria sido realizado pelo prefeito sucessor em 26/5/2009, o fato, além de não localizado nos presentes autos e não contribuir para atenuar a responsabilização do recorrente, é improcedente, considerando que foram assinados apenas dois termos aditivos que prorrogaram sua vigência até 11/4/2006 e 2/2/2007 respectivamente, em razão de atraso na liberação dos recursos (peça 26, p. 1) .
7.7.	Importa ratificar que a jurisprudência desta Corte de Contas está consolidada no sentido de que quando o objeto é executado parcialmente e não se vislumbra a possibilidade de aproveitamento do que foi realizado para posterior conclusão, ou que se revela inservível ou sem funcionalidade após a sua execução, completa ou parcial, aduz-se que houve completo desperdício dos recursos repassados, os quais devem ser integralmente devolvidos aos cofres federais (Acórdão 549/2018-TCU-Primeira Câmara, Rel. Augusto Shermann, 2.812/2017-1ª Câmara, Rel. Walton Alencar Rodrigues, 494/2016-2ª Câmara, Rel. André de Carvalho) .
7.8.	Assim, no presente caso, constatada a execução parcial do objeto conveniado, sem alcance dos seus objetivos, pois o sistema de esgotamento sanitário não entrou em funcionamento, consoante registrado pela Funasa (peça 1, p. 165) , cabe a responsabilização do recorrente.
8.	Se cabe a redução da multa (peça 59, p. 9) .
8.1.	O recorrente defende que a multa deve ser reduzida, tendo em vista que a execução do convenio atingiu 97% durante seu mandato.
Análise
8.2.	O argumento do recorrente não merece prosperar. A multa que lhe foi aplicada teve a sua dosimetria fixada por esta Corte de Contas a partir de proposta do relator a quo, fundamentada no art. 57 da Lei 8.443/1992, que dispõe que a sanção poderá ser de até cem por cento do montante atualizado do dano causado ao Erário.
8.3.	Além disso, de acordo com a jurisprudência desta Corte de Contas, a mera execução ou a execução parcial do objeto pactuado não é suficiente para que as contas do responsável sejam aprovadas, sendo necessário que a obra traga, de fato, benefícios à população e atinja os fins para os quais foi proposta, o que não ocorreu nestes autos (Acórdão 9464/2018-TCU-Primeira Câmara, Rel. Ministro Marcos Bemquerer, 2812/2017-1ª Câmara, Rel. Ministro Weder de Oliveira e 4712/2015-1ª Câmara, Rel. Ministro Bruno Dantas) .
8.4.	No caso, houve dano ao erário, tendo em vista que o recorrente deixou de comprovar a boa e regular aplicação de parte dos recursos transferidos ao Município de Paracambi/RJ, do qual o recorrente era representante, sendo que não foram apresentados argumentos capazes de afastar o débito ou a conduta culposa do recorrente. 
8.5.	Considerando ainda que a dosimetria da pena, no âmbito do TCU, tem como balizadores o nível de gravidade dos ilícitos apurados, com a valoração das circunstâncias fáticas e jurídicas envolvidas, e a isonomia de tratamento com casos análogos, inexistindo dosimetria objetiva da multa, não há razão para a redução da sanção. 
CONCLUSÃO
9.	Das análises anteriores, tendo em vista que o recorrente firmou o Convênio 1930/2004 e foi o único gestor responsável pela aplicação integral dos recursos transferidos, conclui-se pela sua responsabilização, devendo-se manter o acórdão atacado nos seus exatos termos. 
PROPOSTA DE ENCAMINHAMENTO
10.	Ante o exposto, com fundamento nos arts. 32, inciso I; e 33, da Lei 8.443/1992, submetem-se os autos à consideração superior, com posterior encaminhamento ao Ministério Público junto ao Tribunal de Contas da União e ao Gabinete do Relator, propondo:
	a) conhecer o recurso interposto, para, no mérito, negar-lhe provimento; e
	    b)  dar ciência ao recorrente, à Procuradoria da República no Estado do Rio de Janeiro e aos demais interessados do acórdão que vier a ser proferido.
		O representante do Ministério Público junto ao TCU anui à proposta encaminhada pela Unidade Técnica (peça 74) :
Trata-se de recurso de reconsideração (peça 59) interposto pelo Sr. André Luiz Ceciliano, prefeito do Município de Paracambi/RJ no período de 2001 a 2008, contra o Acórdão 942/2019, por meio do qual a 2ª Câmara do Tribunal de Contas da União, sob a relatoria do Exmo. Ministro Aroldo Cedraz, julgou irregulares suas contas, condenando-o em débito e aplicando-lhe a multa prevista no art. 57 da Lei 8.443/92. Na mesma assentada, a 2ª Câmara julgou regulares as contas do mencionado município e do Sr. Tarciso Gonçalves Pessoa, prefeito sucessor, dando-lhes quitação plena (peça 47) .
A presente tomada de contas especial foi instaurada pela Funasa em função da inexecução dos objetivos previstos para o Convênio 1930/2004, celebrado entre aquela Fundação e o Município de Paracambi/RJ, cujo objeto foi a execução de sistema de esgotamento sanitário (peça 1, p. 7) .
A irregularidade que ensejou a condenação do responsável é a mesma que fundamentou o ofício de citação, qual seja a não consecução dos objetivos do Convênio 1930/2004, configurada não apenas pela inexecução parcial das obras, mas também pelo não funcionamento do sistema de esgotamento sanitário, algo que impediu a utilidade da obra e o beneficiamento da população.
Pelas razões expendidas no exame de admissibilidade elaborado pela Secretaria de Recursos (peça 60) , o recurso de reconsideração deve ser conhecido. Passemos ao exame dos argumentos recursais. 
O Sr. André Luiz Ceciliano, de início, alega a ocorrência da prescrição da multa, tendo em vista que sua citação ocorreu mais de 5 anos após a data de término da vigência do ajuste. Nesse sentido, afirma que o Poder Judiciário vem reconhecendo a prescrição quinquenal da multa.
A preliminar de prescrição da multa não merece prosperar. Sobre o assunto, ressalto que a Corte de Contas, mediante o Acórdão 1441/2016-TCU-Plenário, apreciando incidente de uniformização de jurisprudência, firmou entendimento no sentido de que a pretensão punitiva está subordinada ao prazo geral de prescrição decenal indicado no art. 205 do Código Civil, sendo contada a partir da data de ocorrência da irregularidade, de modo que a interrupção da contagem se dará com o ato que ordenar a citação, a audiência ou a oitiva da parte.
Considerando que a irregularidade preponderante diz respeito à inexecução de parte do objeto do convênio, entendo que, para fins de cálculo da prescrição da pretensão punitiva, deva ser considerado como marco inicial a data em que se exauriu seu prazo de vigência, isto é, 2/2/2007. Como a autorização para a citação do responsável se deu em 20/3/2015 (peça 15) , ou seja, menos de 10 anos do fim da vigência do ajuste, não se consumou a prescrição da pretensão punitiva. 
O recorrente defende que a responsabilidade é exclusivamente dos prefeitos sucessores, visto que, de acordo com a informação contida no Memorando 117/Diesp/Core-RJ, emitido pela Funasa em 29/6/2009 (peça 1, p. 165) , a obra estava quase concluída fisicamente desde fevereiro de 2007 (97% de execução) , faltando a ligação elétrica das elevatórias e a apresentação de as built. Segundo o recorrente, os prefeitos sucessores, em especial o Sr. Tarcísio Gonçalves Pessoa, teriam recebido "o objeto do convênio restando apenas 3% de sua conclusão", contudo, não adotaram medidas para a solução das pendências (peça 59, p. 5-7) . 
A respeito desse argumento, ratifico posicionamento que externei em meu parecer de 9/9/2015 (peça 28) , no sentido da exclusiva responsabilidade do Sr. André Luiz Ceciliano. Naquela época, ponderei que o Sr. André Luiz Ceciliano havia ocupado o cargo de prefeito entre 1º de janeiro de 2005 e 2 de abril de 2008, quando assumiu o Sr. Jairo de Souza. Já o Sr. Tarciso Gonçalves Pessoa assumiu o cargo de prefeito apenas em 1º de janeiro de 2009. 
No mesmo parecer, salientei que a transferência e a aplicação dos recursos ocorreram integralmente na gestão do Sr. André Luiz Ceciliano, tendo sido ele também o responsável pelo envio da prestação de contas. As visitas técnicas por parte da Funasa também foram realizadas no período em que o recorrente era prefeito, conforme registrado no relatório de auditoria de 30/9/2008 (peça 22, p. 26-27) .
Por ocasião da última visita, apenas cinco dias após o término da vigência do convênio, o responsável técnico indicou que o sistema de esgotamento sanitário não funcionava devido às pendências na ligação da rede elétrica da estação elevatória. A consumação do dano, pois, ocorreu na gestão do Sr. André Luiz Ceciliano, a quem cabia demonstrar não só a correta aplicação dos valores repassados, como também o alcance dos objetivos pactuados. 
Ainda no meu parecer de 9/9/2015, como agravante para sua conduta, destaquei o transcurso de cerca de quinze meses entre o término da vigência do ajuste e a saída do responsável do cargo, tempo suficiente para que ele adotasse as medidas cabíveis para colocar a obra em funcionamento. Ademais, o recebimento provisório da obra ocorreu dois meses antes do fim da vigência do convênio. 
Deve recair sobre o Sr. André Luiz Ceciliano a responsabilidade exclusiva pela ocorrência das impropriedades, haja vista, sobretudo, que toda a gestão do convênio, compreendendo celebração, execução e prestação de contas se deu durante o período em que o mesmo ocupou o cargo de prefeito de Paracambi/RJ. 
O recorrente sustenta que não deveria ser responsabilizado pelas irregularidades, tendo em conta a inexistência de dolo ou culpa. Também afirma que não concorreu para a produção de qualquer dano, considerando que deixou o cargo mais de um ano antes do fim da vigência do ajuste. O pedido de nova prorrogação do ajuste, apresentado pelo seu sucessor, caracterizaria a responsabilidade dos prefeitos sucessores. 
Tais argumentos não devem ser aceitos. Como bem ressaltou a instrução técnica, conforme larga jurisprudência da Corte de Contas, o gestor que firma a avença assume responsabilidade pessoal pela estrita observância de suas disposições, o que inclui o ônus de demonstrar a regular aplicação dos recursos. Até porque, o ônus de provar a correta utilização dos recursos públicos é estabelecido pelo art. 70, parágrafo único, da Constituição, não importando que sua conduta esteja caracterizada ou não por dolo ou culpa. 
O que se observa, in casu, é que o responsável firmou o termo do convênio, recebeu os recursos federais repassados pela Funasa e os aplicou. Não obstante, em razão da inexecução de parte da obra, o objeto remanesceu inservível para a comunidade. Nesse caso, de acordo com larga jurisprudência da Corte de Contas (v.g. Acórdão 9436/2016-TCU-Segunda Câmara, 12.125/2018-TCU-2ª Câmara, 9.436/2016-TCU-2ª Câmara e 2.405/2013-TCU-1ª Câmara) , o prejuízo ao erário corresponde à totalidade dos recursos repassados. 
O pedido de prorrogação supostamente feito por um dos prefeitos sucessores apenas confirma a inexecução de parte do objeto da avença, algo que ocorreu durante a gestão do Sr. André Luiz Ceciliano.
No que diz respeito ao argumento de que, em razão da execução de 97% da obra, o valor da multa deveria ser reduzido, há que se ressaltar que tal circunstância, certamente, por ocasião do julgamento ora impugnado, já foi considerada pelo relator a quo. 
Pelo exposto, este membro do Ministério Público de Contas manifesta concordância com a proposta da Secretaria de Recursos, consignada na peça 71, p. 8, no sentido do conhecimento e não provimento do recurso de reconsideração interposto pelo Sr. André Luiz Ceciliano e de que sejam cientificados da decisão que vier a ser proferida o recorrente, a Procuradoria da República no Estado do Rio de Janeiro e os demais interessados.
	É o Relatório.

não há

Procurador Sérgio Ricardo Costa Caribé

TOMADA DE CONTAS ESPECIAL. CONVÊNIO. INEXECUÇÃO PARCIAL DE OBRA DE SISTEMA DE ESGOTAMENTO SANITÁRIO. CONTAS IRREGULARES DO EX-PREFEITO E REGULARES DO MUNICÍPIO E DO PREFEITO SUCESSOR. DÉBITO. MULTA RECURSO DE RECONSIDERAÇÃO. CONHECIMENTO. AUSÊNCIA DE RESPONSABILIDADE DO PREFEITO SUCESSOR. FINALIDADE NÃO ATINGIDA. NÃO PROVIMENTO.

TOMADA DE CONTAS ESPECIAL (TCE)

O recurso de reconsideração merece ser conhecido por preencher os requisitos de admissibilidade aplicáveis à espécie.
2.	Trata-se de recurso de reconsideração interposto pelo Sr. André Luiz Ceciliano, ex-prefeito do Município de Paracambi/RJ, gestão 2001-2008, contra o Acórdão 942/2019-TCU-Segunda Câmara, da relatoria do Ministro Aroldo Cedraz.  Naquela oportunidade, a 2ª Câmara julgou regulares as contas do referido município e do Sr. Tarciso Gonçalves Pessoa, prefeito sucessor, dando-lhes quitação plena.
3.	O mencionado colegiado julgou irregulares as contas do recorrente, condenando-o em débito e aplicando-lhe multa, em vista de não terem sido atingidos os objetivos do Convênio 1930/2004. A uma, pela inexecução parcial das obras. A duas, porque o sistema de esgotamento sanitário não entrou em funcionamento e, consequentemente, não trouxe os benefícios esperados à população do Município de Paracambi/RJ.	
4.	A resposta à indagação do recorrente acerca da possibilidade de prescrição da pena de multa é negativa. O TCU, ao apreciar incidente de uniformização de jurisprudência, firmou entendimento, exarado no Acórdão 1441/2016-TCU-Plenário, da relatoria do Ministro Benjamin Zymler, no sentido de que a pretensão punitiva se baliza no prazo geral de prescrição decenal previsto no art. 205 do Código Civil. A contagem do prazo inicia-se a partir da data de ocorrência da irregularidade, sendo interrompida com o ato que ordenar a citação, a audiência ou a oitiva da parte.
5.	A vigência do convênio expirou em 2/2/2007 sem que as obras estivessem concluídas e o ato que ordenou a citação foi expedido no dia 25/3/2015, portanto, transcorreram menos de 10 anos do fim da validade do ajuste. Concluo, assim, não ter ocorrido a prescrição da pretensão punitiva no caso vertente.
6.	O recorrente alega que 97% das obras foram concluídas no seu mandato, ensejando a redução da multa aplicada.
7.	Tal afirmativa do recorrente não pode prosperar. O relator a quo fixa a dosimetria da pena com base em todos os elementos constantes dos autos, a saber, o percentual executado das obras e, sobretudo, o benefício trazido à população. Neste caso, os objetivos do convênio não foram atingidos, porque o sistema de esgotamento sanitário não entrou em funcionamento e, portanto, a população daquela municipalidade não foi beneficiada. 
8.	O recorrente atribui exclusiva responsabilidade aos prefeitos sucessores que não teriam tomado as providências adequadas à finalização da obra e ao consequente funcionamento do esgotamento sanitário. Declara que, de acordo com a informação da Diesp de 29/6/2009, a "obra estava fisicamente concluída desde fevereiro de 2007, faltando a ligação elétrica das elevatórias e apresentação de As Built, e o convênio encontrava-se "com um percentual de execução de 97%" (peça 1, p. 165) , sendo que o recorrente não era prefeito municipal de Paracambi (RJ) no exercício de 2009, mas tão somente no período de 1/1/2001 a 31/12/2004 e de 31/5/2005 a 3/4/2008.
9.	 O argumento do recorrente não merece acolhida. A jurisprudência deste Tribunal é firme no sentido de que o gestor signatário de convênio é pessoalmente responsável pela observância de todos os seus termos, sublinhando-se a comprovação da boa e regular aplicação dos recursos públicos correspondentes que são aplicados integralmente em sua gestão. 
10.	Consequentemente, o gestor que firmou a avença é responsável pela devolução dos valores recebidos quando seus objetivos não são atingidos (Acórdãos 5742/2016 e 3101/2016, ambos da 1ª Câmara e da relatoria do Ministro Bruno Dantas, 6235/2012-2ª Câmara, relator Ministro André Luiz de Carvalho, 1418/2009-Plenário, relator Ministro Raimundo Carreiro) .
11. 	Como bem observou a Serur na instrução transcrita no relatório precedente:
"7.4.	Além disso, no âmbito dos processos do TCU, a responsabilidade dos administradores de recursos públicos, com base no art. 70, parágrafo único da CF/1988, é de natureza subjetiva, seguindo a regra geral da responsabilidade civil. Dessa forma, são exigidos simultaneamente, três pressupostos para a responsabilização do gestor: i) ato ilícito na gestão dos recursos públicos; ii) conduta culposa (strictu sensu) ; iii) nexo de causalidade entre o dano e o comportamento do agente. Deve ser verificada, ainda a ocorrência de eventual excludente de culpabilidade, tal como inexigibilidade de conduta diversa ou ausência de potencial conhecimento da ilicitude (Acórdão 635/2017-TCU-Plenário, da relatoria do Ministro Aroldo Cedraz, 2781/2016-Plenário e 2.420/2015-TCU-Plenário, ambos da relatoria do Min. Benjamin Zymler) ."
12.	No caso em comento, os recursos federais foram transferidos entre fevereiro de 2005 e fevereiro de 2006, a execução do objeto do convênio e a prestação de contas ocorreram dentro do mandato do Sr. André Luiz Ceciliano. 
13.	Na visita técnica feita após cinco dias após o término da vigência do convênio, o responsável técnico pela obra reconheceu que a pendência na ligação da rede elétrica na estação elevatória impedia que sistema de esgotamento sanitário entrasse em operação.
14.	Após o término da vigência do convênio, o Sr.  André Luiz Ceciliano permaneceu cerca de 15 meses no cargo sem que nenhuma providência fosse adotada para a entrada em funcionamento do sistema de esgotamento sanitário. 
15.	Configura-se, em vista desses fatos e em harmonia com a jurisprudência do TCU, a responsabilidade exclusiva do Sr. André Luiz pelo dano ao erário diante de sua conduta negligente que resultou no julgamento pela irregularidade de suas contas, imputação de débito e aplicação de multa em razão ter executado parcialmente obra imprestável para a população do Município de Paracambi/RJ. 
                        Em face do exposto, acolho as análises e conclusões da Serur, chanceladas pelo MPTCU, e Voto por que seja adotado o Acórdão que ora submeto ao escrutínio deste Colegiado.
TCU, Sala das Sessões Ministro Luciano Brandão Alves de Souza, em 7 de julho de 2020.
RAIMUNDO CARREIRO 
Relator